【裁判字號】    94,上更(二),828
【裁判日期】    950525
【裁判案由】    偽造文書
【裁判全文】
臺灣高等法院刑事判決             94年度上更(二)字第828號
上  訴  人  臺灣臺北地方法院檢察署檢察官
被      告  甲  ○
上列上訴人因偽造文書案件，不服臺灣臺北地方法院87年度訴字
第406號，中華民國87年8月17日第一審判決（起訴案號：臺灣臺
北地方法院檢察署86年度偵字第18102 號），提起上訴，本院判
決後，由最高法院第二次發回更審，本院判決如下：
    主  文
原判決關於行使偽造私文書部分撤銷。
甲○行使偽造私文書，足以生損害於他人，處有期徒刑肆月，如
易科罰金以參佰元折算壹日。
    事  實
一、甲○係駿崴開發股份有限公司（以下簡稱駿崴公司）之負責
    人，駿崴公司於民國84年10月間，受乙○○委託代辦菲勞聘
    僱事宜，因該公司引進外勞進度遲緩，迄85年8 月29日菲勞
    Jiosefina N．Vargas 始自菲律賓抵台。嗣因駿崴公司與乙
    ○○就該名菲勞聘僱之費用事宜發生糾紛，甲○乃於86 年4
    月19日以駿崴公司向臺灣臺北地方法院臺北簡易庭提起「給
    付服務費等」案件之民事訴訟（86年度北簡字第5186號），
    訴請判決乙○○應給付該名菲傭之居留證證書行政規費、接
    機費各新台幣（下同）1000元及返還先前為該名菲傭所代墊
    之借款4 萬5000元。詎甲○為求公司勝訴，竟未經乙○○同
    意授權，於提起該訴訟後之不明時間（即86年4 月19日至同
    年6 月18日之間某時間）及地點，擅自以乙○○名義，偽造
    內容為「本人乙○○於85年8 月29日接到菲籍女傭並開始聘
    用，對所簽委任書中要求事項均以現況承受，同意放棄任何
    主張」之同意書一紙，且於同意書上「立書人」欄下盜蓋乙
    ○○先前依照駿崴公司之要求交予該公司辦理菲傭申請手續
    所用之印章，並於上開民事訴訟86年6月18日庭訊中附隨於
    所撰準備書狀（一）持以向該法院行使，足以生損害於乙○
    ○。
二、案經被害人乙○○訴請臺灣臺北地方法院檢察署檢察官偵查
    起訴。
    理      由
一、認定事實之證據及理由：
    訊據被告甲○固坦承為駿崴公司之負責人，並於前揭時間有
    受告訴人乙○○之委託辦理菲傭Jiosefina N．Vargas 之引
    進事宜，但矢口否認有何偽造私文書之犯行，辯稱：駿威公
    司從未保管過乙○○的印章，如何可能偽造，駿崴公司對於
    刁難的客戶都會請其出具同意書，本件同意書是公司小姐呂
    雅琍送菲傭到告訴人家時拿給乙○○家中之人用印，至究係
    由何人所蓋其並不清楚等語。經查：
（一）被告於86年4 月19日以駿崴公司向臺灣臺北地方法院臺北
      簡易庭提起「給付服務費等」案件之民事訴訟（86年度北
      簡字第5186號），於上開民事訴訟繫屬時之86年6 月18日
      庭訊中附隨於所撰準備書狀（一），提出上揭同意書予法
      院之事實，有臺灣臺北地方法院臺北簡易庭86年度北簡字
      第5186號全卷影本在卷可稽，應堪認定。
（二）關於同意書之製作經過，被告於偵查、原審迄本院前審均
      辯稱：是駿崴公司職員呂雅琍送菲勞到乙○○家時，由乙
      ○○家的人蓋（見偵查卷第82頁、原審卷第11頁、本院更
      (一)審卷第17頁）。然證人呂雅琍於原審結證：「（有無拿
      文件給乙○○簽）我未看過。（雇主同意書是否會要求雇
      主簽）」無，這件為何有簽，我不清楚，上面字跡不是我
      所填，本件何人拿給許填，我不知道」等語（原審卷第60
      頁背面、第61頁），於本院前審90年4月9日調查時亦證稱
      其當時都是據實陳述等語（見本院更(一)審卷第19頁）。被
      告所稱系爭同意書係由呂雅琍拿給乙○○家中之人蓋章乙
      節，顯與證人呂雅琍之證言相牴觸，自難遽採。
（三）證人即曾經承辦本件菲傭聘僱之職員黎月盈於本院前審90
      年12月12日調查證稱：「我的印象中乙○○並沒有交印章
      給我們保管，因為我有叫呂雅莉（琍）拿文件到他們家去
      給他們蓋，…該同意書應該是在菲勞到了台灣，我們送菲
      勞到客戶乙○○家時讓客戶蓋的，…至於他們家是誰蓋的
      ，因為不是我送去的，我不清楚。該同意書上內容裡面的
      字不是我寫的，可能是呂雅莉（琍）寫的，但我不確定。
      …（呂雅莉送菲勞到告訴人家時，你所準備的文件有無上
      開同意書）有，不過我當時放進信封的同意書內容是空白
      的」等語（見本院更(一)審卷第97頁、第98頁）。惟查：
    (1)告訴人一再質疑證人黎月盈證詞之可信度，並稱：黎月盈
      於菲傭引進台灣時早已離開駿崴公司，已非承辦人，委任
      之初駿崴公司之承辦人是黎月盈，然之後於85年初起即由
      呂雅琍與之聯絡，上揭證詞不實在等語，告訴人並提出與
      駿崴公司往來之商業信函為憑（見本院更(一)審卷第123 至
      第128頁）；被告則辯稱：黎月盈因任元慈國際股份有限
      公司（以下稱元慈公司）之監察人，為權宜調度，勞保投
      保單位改由元慈公司，實際上仍在駿崴公司工作從事外勞
      聘僱事宜，黎月盈一直到88年間駿崴公司結束後才離職等
      語。
    (2)證人呂雅琍業否認看過系爭同意書，並否認會要求雇主簽
      署，已如前述，參諸呂雅琍為辦理系爭菲傭引進事宜之直
      接承辦人，且為被告所僱請之員工，此為被告所不否認，
      伊自無故意扭曲事實陷被告於不利之可能，況且證人呂雅
      琍於原審作證之時距聘僱期間較近，記憶應較清晰，前揭
      證言，應足採信。
    (3)本院前審前向勞工保險局查詢結果，證人黎月盈在駿崴公
      司係於84年2月8日投保勞工保險生效，於85年1月5日即已
      退保，緊接於85年1月6日轉至元慈國際股份有限公司投保
      ，並於同年4月6日退保，嗣後即無投保資料，迄87年6月1
      日始另於國泰人壽保險股份有限公司投保，此有勞工保險
      局91年7月16日保承資字第1019092號函附黎月盈勞工保險
      被保險人投保資料表乙份附卷可稽（見本院更(一)審卷第19
      7頁及袋內資料），足證黎月盈於85年1月5 日即未於駿崴
      公司投保。又元慈公司、駿崴公司雖均由被告擔任負責人
      ，此有元慈公司變更登事項卡（見他字1022號偵查卷第13
      頁）及駿崴公司台北市政府營利事業登記證（見偵查卷第
      58頁）在卷可佐，被告所辯證人黎月盈僅因權宜調度而變
      更投保單位，非無可能，然此縱屬事實，證人黎月盈至85
      年4月6日業已退保，既未於駿崴公司、亦未於元慈公司投
      保，稽之勞保之投保影響受僱人權益甚鉅，果若證人黎月
      盈真有受僱於被告之公司，焉有於任職期間退保之理。況
      且，本院進而查詢證人黎月盈於85年間之薪資所得情形，
      經財政部臺灣省中區國稅局苗栗縣分局95年3 月23日中區
      國稅苗縣二字第0950003711號函檢送證人黎月盈85年度之
      綜合所得稅核定通知書及結算申報書各1 件（見本院卷第
      46、47頁），其上證人黎月盈於85年間自元慈公司之所得
      額亦僅有15萬4600元，顯然不是全年12個月的薪資所得，
      參諸被告於本院所供證人黎月盈薪資「月薪不到5 萬元，
      還有獎金」（見本院卷第67頁背面），核與一般職員薪資
      行情相當，據此，證人黎月盈於85年自元慈公司「所得15
      萬4600元」之數額（約三個月左右薪資），核與上揭勞保
      投保所示「於85年4月6日自元慈公司退保」（三個月五天
      之工作天）之情相符，再再顯示證人黎月盈於85年4月6日
      即已自元慈公司離職之事實。再者，上揭勞保投保資料所
      示，證人黎月盈自87年6月1日已轉至國泰人壽保險公司任
      職，益徵被告所辯證人黎月盈至88年駿崴公司間結束始離
      職云云，均與事實相違。
    (4)綜上調查結果，證人黎月盈於85年4月6日既已不復受僱於
      被告在駿崴公司或元慈公司任職，而呂雅琍送菲勞至告訴
      人家之時間為85年8 月29日，是其證稱「係由其將空白同
      意書放進信封內，由呂雅琍填寫並交由許家用印」云云，
      顯與事實不符，不足採信。
（四）告訴人證稱：為辦理外勞聘僱，有交付了一個木質章給駿
      崴公司之情，被告則否認自告訴人處收受印章。經查：
    (1)雇主向行政院勞工委員會申請聘僱外籍幫傭，其流程相當
      複雜，有行政院勞工委員會所編印之「雇主申請聘僱外國
      人流程圖」附卷可稽（參見本院更(一)審卷第36頁）。故一
      般民眾均委由人力仲介公司全權代辦。而申請菲傭之雇主
      ，須交付普通印章或授權仲介公司刻製，俾便仲介公司代
      填並代辦各項手續，此業界慣例，並為一般人均知之事項
      。此觀之告訴人所提出之駿崴公司「初次申請幫傭文件」
      一覽表其上記載，申請人即雇主應交付：申請表、電匯保
      證金收據影本、戶口名簿影本、在職證明書、印鑑證明等
      各項文件及普通章一枚等（參見原審卷第66頁）。是告訴
      人依駿崴公司之要求將文件及普通印章交予該公司，信而
      有徵，並非無稽。
    (2)再者，告訴人乙○○於原審、本院前審調查中，均稱將本
      案的木質印章寄給駿崴公司之前，已經使用該印章蓋用在
      在職證明書、扣繳單位設立變更登記申請書等語（見原審
      卷第33頁、本院更(一)審卷第175 頁），告訴人於本院並以
      證人身分結證上揭陳述均係真實（見本院卷第62頁背面）
      。而依卷附在職證明書、扣繳單位設立變更登記申請書（
      附於本院更(一)審卷第148頁、第149頁）所示，前者出具之
      日期為84年10月12日，後者收件日期為84年10月9 日，且
      其上「乙○○」之印文與本件系爭同意書上「乙○○」之
      印文，經本院勘驗比對結果，確屬同一，足證本件系爭之
      印章於84年10月12日前，仍在告訴人乙○○持有中至明。
      再依行政院勞工委員會90年12月18日台90勞職外字第0226
      131 號函附乙○○聘僱外籍勞工申請案原卷觀之，可知告
      訴人乙○○係於84年10月23日委任駿崴公司代辦聘僱菲傭
      之相關手續（委任書附於該卷內），而依駿崴公司於84年
      11月5 日所填製，持向行政院勞工委員會提出之家庭聘僱
      外籍幫傭初次申請書（附於本院更(一)審卷第77頁）觀之，
      其雇主姓名欄上所蓋「乙○○」之印文，復經本院勘驗加
      以比對，亦洽與本件系爭同意書上「乙○○」之印文完全
      相同，足證該枚「乙○○」之普通印章，係告訴人乙○○
      於84年10月12日以後（可能係其於84年10月23日委任駿崴
      公司後），至84 年11月5日駿崴公司代為填表前，即已交
      付予該公司。
    (3)至告訴人乙○○先於偵查中指稱該同意書係被告偽造其印
      鑑章，蓋印其上，並於訴訟上行使該偽造同意書等語（見
      偵查卷第4 頁背面告訴狀內容參照）；經原審對告訴人乙
      ○○訊以是否曾交付同意書上印文之印鑑予被告保管時，
      告訴人乙○○亦稱：據伊太太回憶說沒有等語（見原審卷
      第33頁）。然嗣經證人即乙○○之妻劉珮玟到庭結證稱：
      委託時，駿崴公司曾向伊索取一枚木頭章，同意書上之印
      文則是伊交給駿崴公司之印章所蓋等語（見原審卷第60頁
      ）後，告訴人乙○○嗣後改稱：其妻曾交付雇主印章一枚
      供駿崴公司代辦手續，惟並未授權被告蓋用於同意書上，
      該同意書係被告於授權範圍外擅自偽造等語，且於本院經
      證人身分詰問時證稱：伊一開始有誤會，誤以為該章是偽
      造的，後來弄清楚，知道章是真的等語（見本院卷第62頁
      背面）（原審卷第121 頁以下告訴人87年6月8日補充理由
      狀參照）。按告訴人乙○○就本件系爭同意書究係被告甲
      ○擅自偽造「乙○○」印鑑章後蓋用印文而偽造完成，或
      係被告甲○盜用保管中之印鑑而偽造，所述雖然前後有異
      ；惟對於系爭同意書係被告所偽造，其前後指訴並無二致
      ，足證告訴人乙○○主要在指訴被告甲○偽造私文書之犯
      行，系爭印章因由其妻負責保管並交予駿崴公司，致其就
      該印章之真偽發生記憶錯誤之情事，亦符事理常情，尚難
      以其就印章真偽所為前後不一之指訴，即遽認被告甲○有
      利之認定。又被告辯稱告訴人真有用郵件寄送印章，當有
      回條可證，何以告訴人無從提出回條云云，查告訴人於寄
      送印章之時，尚未與被告發生紛爭，其未將寄送憑證一一
      保存，亦合常情，自不能以告訴人未能提出郵寄之憑證，
      即遽認告訴人交付印章不實在，併予敘明。
（五）上述菲勞由駿崴公司人員帶同至乙○○住處後，即由雇主
      予以留用之事實，經告訴人乙○○之配偶劉珮玟證稱（原
      審卷第59頁背面）無訛，然此「留用外勞」之事實，亦難
      遽認告訴人「對所簽委任書中要求事項均以現況承受，同
      意放棄任何主張」，蓋依聘僱雙方之幫傭契約第1 條規定
      ：「…以最初之40日為試用期間」（幫傭契約附於乙○○
      聘僱外籍勞工申請案原卷內），在試用期間未滿前，告訴
      人既不知該菲勞是否合用，又如何會同意對該菲傭以現況
      承受，放棄契約上所有主張。再者，被告自承外勞引進後
      ，外勞仲介公司還有其他許多申請手續要向主管機關辦理
      ，則告訴人身為律師，對簽具同意書之效果，理應知之甚
      稔，焉有在駿崴公司相關手續尚待辦理之前，即遽行簽下
      同意書，概括放棄一切權利主張之理。再參以外勞引進之
      前告訴人與駿崴公司已發生糾紛，而互為不悅，此亦為被
      告所不爭執，則告訴人何可能在此背景之下，簽下此同意
      書，以自降地位。由上揭事證觀之，即難認定告訴人有簽
      同意書之事實。又徵以告訴人之妻劉珮玟為大學法律系畢
      業，在告訴人所負責之萬通律師事務所任職，此有畢業證
      書及在職證明影本在卷可參（見本院上訴卷第87頁、原審
      卷第25頁），亦有法律知識，自無任意於該紙同意上蓋用
      其夫即告訴人印章之可能。被告所辯告訴人（或其家人）
      於同意書用印之云云，顯與調查結果相悖，不足採信。
（六）被告係於86年4 月19日向台灣台北地法院台北簡易庭遞狀
      ，提起前揭給付服務費等訴訟，嗣至同年6 月18日始以準
      備書狀提出該紙同意書證物，有臺灣臺北地方法院臺北簡
      易庭86年度北簡字第5186號民事簡易訴訟卷宗影本在卷（
      參見北簡5186號民事簡易訴訟卷宗第58頁至第64頁）足憑
      。加以實際承辦本件仲介外勞業務之證人呂雅琍堅稱：伊
      於辦理本案外勞仲介事務期間始終未見過有該同意書，已
      如前述。應認該紙同意書，係被告於提起該訴訟後之不明
      時間（即86年4月19日至同年6月18日之間某時間）及地點
      擅自偽造，並於同年6月18日庭訊時持以行使甚明。
（七）綜上說明，本件事證已臻明確，被告犯行堪以認定，應依
      法論科。
二、論罪：
    核被告所為，係犯刑法第216條、第210條行使偽造私文書罪
    。被告於告訴人授權範圍外，將其所保管之告訴人印章盜蓋
    於系爭同意書上加以偽造，其盜用印章之行為為偽造私文書
    之部分行為，不另論罪。又被告偽造私文書後，復於民事訴
    訟中持以向法院行使，其偽造之低度行為，為行使之高度行
    為所吸收，亦不另論罪。
三、撤銷改判及科刑之理由：
    原審不察，以系爭同意書所示印章是否交付被告持用乙節，
    除告訴人乙○○及其配偶所為之指訴外，並無其他積極證據
    可資佐證，遽為被告此部分無罪之諭知，容有未洽。檢察官
    執此提起上訴，為有理由，應由本院將原判決關於行使偽造
    私文書部分撤銷改判，用期適法。爰審酌被告身為外勞仲介
    公司之負責人，於代理客戶辦理外勞引進事宜發生糾紛，竟
    不思理性因應面對，竟以本案非法方式，顛倒是非，企圖欺
    瞞法院贏得訴訟，與對告訴人所生之損害及犯罪後毫無悔意
    、堅不吐實等各種情狀，量處如主文第二項所示之刑，以示
    懲儆。茲查被告行為後，中華民國刑法第41條業於民國90年
    1月4日修正，同年月10日經總統公布施行，修正後刑法第41
    條第1 項規定：「犯最重本刑為五年以下有期徒刑以下之刑
    之罪，而受六個月以下有期徒刑或拘役之宣告，因身體、教
    育、職業、家庭之關係或其他正當事由，執行顯有困難者，
    得以一元以上三元以下折算一日，易科罰金。但確因不執行
    所宣告之刑，難收矯正之效，或難以維持法秩序者，不在此
    限。」，比較新舊法，修正後刑法第41條第1 項前段得斟酌
    易科罰金之標準較為寬廣，比較有利於行為人，爰依刑法第
    2條第1項前段之規定，適用裁判時之法律，並諭知易科罰金
    之折算標準，以符法制。
據上論斷，應依刑事訴訟法第369條第1項前段、第364條、第299
條第1項前段，刑法第2條第1 項前段、第216條、第210條、第41
條第1項前段，罰金罰鍰提高標準條例第2條，判決如主文。
本案經檢察官鍾鳳玲到庭執行職務。
中    華    民    國    95    年    5     月    25    日
                  刑事第十五庭  審判長法  官  吳昭瑩
                                      法  官  楊貴雄
                                      法  官  王梅英
以上正本證明與原本無異。
如不服本判決，應於收受送達後十日內向本院提出上訴書狀，其
未敘述上訴之理由者並得於提起上訴後十日內向本院補提理由書
（均須按他造當事人之人數附繕本）。
                                      書記官  李信穎
中    華    民    國    95    年    5     月    25    日
附錄：本案論罪科刑法條全文
刑法第210條
偽造、變造私文書，足以生損害於公眾或他人者，處五年以下有
期徒刑。
刑法第216條
行使第210條至第215條之文書者，依偽造、變造文書或登載不實
事項或使登載不實事項之規定處斷。


司法院資訊處製作；財團法人民間司法改革基金會備份。
